【裁判字號】    89,簡上,276
【裁判日期】    891205
【裁判案由】    損害賠償
【裁判全文】
臺灣高雄地方法院民事判決  八十九年度簡上字第二七六號
    上  訴  人  乙○○
    訴訟代理人  鄭國安  律師
                吳麗珠  律師
                陳炳彰  律師
    被上訴人    甲○○
                即熱河聯合診所.
    訴訟代理人  丙○○        .
右當事人間請求損害賠償事件，上訴人對於中華民國八十九年六月二十三日本院高雄
簡易庭八十八年雄簡字第二０三六號第一審判決提起上訴，本院判決如左：
    主      文
上訴駁回。
第二審訴訟費用由上訴人負擔。
    事      實
甲、上訴人方面：
一、聲明：
（一）原判決廢棄。
（二）被上訴人應給付上訴人新台幣（下同）五十萬元，及自起訴狀繕本送達之翌日
      起至清償日止，按年息百分之五計算之利息。
（三）第一、二審訴訟費用由被上訴人負擔。
二、陳述：除與原審判決書所載者相同茲予引用外，補稱：
（一）非經護理人員考試及格，並領有護理證書者，不得充任護理人員，護理人員法
      定有明文。被上訴人僱用未領有護理人員證書之護士林巧芬從事護理業務，且
      被上訴人於護士林巧芬混合藥劑對上訴人實施注射之際未在旁監督，上訴人在
      注射過程中發生昏厥反應，心跳曾停止一分鐘，經轉送高雄醫學院附設中和紀
      念醫院急救，並遠赴台北榮民總醫院做身體檢查，被上訴人於情於理皆應賠償
      上訴人所受之精神上損害。
（二）據行政院衛生署醫事審議委員會及財團法人長庚紀念醫院高雄分院之鑑定結果
      ，雖均未發現被上訴人之醫療行為有疏失之處，然被上訴人僱用未領有護理證
      書之護士林巧芬在實施注射時，對上訴人身體不適之反應未為注意，竟仍繼續
      注射四劑針劑完畢，致上訴人因此發生昏厥及心跳停止，護士林巧芬對此難謂
      無任何過失，被上訴人既為護士林巧芬之僱用人，其選任監督護士林巧芬從事
      護理業務有上開違法及未盡相當注意之情事，則被上訴人就受僱人林巧芬之過
      失行為所生之損害，依民法第一百八十八條第一項規定，應負責賠償。
（三）上訴人不主張被上訴人之過失為誤診或用藥不當，另對被上訴人主張其注射之
      藥劑及針數亦不爭執，然上訴人主張被上訴人的過失是在護士林巧芬注射過程
      中，上訴人身體已發生不適，護士林巧芬仍不停止注射，及被上訴人僱用未領
      有護理證書之護士林巧芬對上訴人進行注射，因護士林巧芬欠缺專業，以致無
      法判斷上訴人之身體不適情形，仍繼續施打注射，才導致上訴人昏厥。又被上
      訴人於上訴人昏厥後拖延救治，且未對上訴人作心電圖檢查，卻仍提出偽造的
      心電圖檢查表以供鑑定。
（四）按「從事設計、生產、製造商品或提供服務之企業經營者應確保其提供之商品
      或服務，無安全或衛生上之危險。企業經營者違反前二項規定，致生損害於消
      費者或第三人時，應負連帶賠償責任。但企業經營者能證明其無過失者，法院
      得減輕其賠償責任。」消費者保護法第七條第一項、第三項分別定有明文，此
      乃保護消費者權益所特別規定之無過失責任，基此被上訴人依據鑑定雖未有疏
      失，然依消費者保護法之規定，被上訴人亦應負責賠償損害。
（五）上訴人追加根據民法第一百八十八條第一項、消費者保護法第七條第一項、第
      三項規定之請求。
三、證據：除援用原審之立證方法外，並聲請訊問證人林憲敏及再行委請財團法人長
    庚紀念醫院高雄分院鑑定，並向中央健康保險局高屏分局函查熱河診所有無申請
    上訴人於八十七年一月三十一日心電圖之檢查費用。
乙、被上訴人方面：
一、聲明：求為判決如主文所示。
二、陳述：除與原審判決書所載者相同茲予引用外，補稱：
（一）本件非由被上訴人親自對上訴人實施注射，係由護士林巧芬執行，故被上訴人
      並不清楚注射時發生之情況，而護士林巧芬所施打的藥劑係由被上訴人開立處
      方箋，由護士林巧芬混合處方之藥劑施打注射，上訴人以前均曾施打過同一藥
      劑，從未有異狀發生，故上訴人此次所發生的休克，可能因其中阿斯匹靈藥劑
      所引起，屬不可預期的損害。
（二）證人林憲敏並未與上訴人進入注射室，是於本院所為證詞不實在。護士林巧芬
      為護理學校畢業，其為上訴人施打注射時，上訴人並未發生休克之情形，只有
      稍微不適，護士林巧芬觀察上訴人的病情，判斷沒有問題後，才又繼續施打針
      劑完畢，且上訴人亦已走出注射室，在候診室休息觀察時，才發生休克之情形
      ，而上訴人休克後，被上訴人立即為上訴人施行急救，並作心電圖檢查。
三、證據：除援用原審立證方法外，並聲請訊問證人林巧芬及提出臺灣省屏東縣私立
    明德高級中學八二德中畢字第一○四號畢業證書一紙為證。
    理      由
甲、程序方面：
一、民事訴訟法第四百三十六條之一第三項規定，對於簡易程序之第一審裁判上訴，
    其程序準用第四百四十六條之規定。又訴之變更或追加，非經他造同意，不得為
    之。但請求之基礎事實同一者，不在此限。同法第四百四十六條第一項、第二百
    五十五條第一項第二款分別定有明文。
二、本件上訴人於起訴時係依據民法第一百八十四條第一項前段之法律關係請求，嗣
    於第二審程序追加依據民法第一百八十八條第一項、消費者保護法第七條第一項
    、第三項之法律關係請求，雖被上訴人不同意，惟上訴人所為訴之追加，其基礎
    事實係基於上訴人於民國八十七年一月三十一日上午十一時四十分許前去被上訴
    人開設之診所看診後施打針劑發生昏倒、休克之事實，而與原審之基礎事實同一
    ，是以上訴人於第二審程序為訴之追加，應予准許，合先敘明。
乙、實體方面：
一、本件上訴人起訴主張：上訴人於八十七年一月三十一日上午十一時四十分許，因
    感冒流鼻涕等症狀，前往被上訴人所開設之熱河聯合診所（以下簡稱熱河診所）
    就診，經診療後，上訴人於接受施打第一劑時，即向護士林巧芬表示身體感到不
    適，惟護士林巧芬仍繼續施打，俟四劑藥劑注射完畢後，不到三分鐘上訴人即感
    呼吸困難、心臟不適、隨即昏倒、休克、並有尿失禁現象，經轉送高雄醫學院附
    設中和紀念醫院急救，並遠赴台北榮民總醫院做身體檢查。上訴人之身體健康因
    被上訴人之受僱人林巧芬不當注射而受有損害，且護士林巧芬未取有護理證書，
    被上訴人仍予以僱用，被上訴人之選任監督顯有疏失，被上訴人就受僱人林巧芬
    之過失行為所生之損害，應負責賠償。又被上訴人於事故發生後拖延救治，且提
    供不實的心電圖檢查表供原審送鑑定，其醫療行為顯有過失；退步言之，縱認被
    上訴人無疏失，惟上訴人已發生休克之損害，依消費者保護法採無過失責任之規
    定，被上訴人仍應負賠償之責。爰依民法第一百八十四條第一項前段、第一百八
    十八條第一項、第一百九十五條第一項及消費者保護法第七條第一項、第三項之
    規定訴請被上訴人應給付精神慰撫金五十萬元及法定遲延利息。
二、被上訴人則以：上訴人前來就醫時有扁桃腺腫脹、全身酸痛、發燒、流鼻水等症
    狀，被上訴人看診後開出四劑處方箋，由護士林巧芬混合藥劑執行施打注射，注
    射時被上訴人並不在場，惟被上訴人當日開出之處方箋，上訴人以前均曾施打過
    ，從未有異狀發生，且護士林巧芬施打藥劑時，上訴人並未發生休克，只有稍微
    不適，護士林巧芬觀察上訴人的身體情況，判斷沒有問題，才又繼續注射，待注
    射完畢上訴人走出注射室，進入候診室休息觀察時，才發生休克的情形。上訴人
    所發生的休克，有可能是藥劑阿斯匹靈引起，屬不可預期的損害，況上訴人休克
    後，被上訴人立即為上訴人施行急救，並作心電圖檢查，被上訴人並無過失等語
    ，資為抗辯。
三、上訴人主張其於八十七年一月三十一日十一時四十分許，因感冒流鼻涕等症狀，
    前往被上訴人所開設之熱河診所就醫，經被上訴人看診後開出四劑處方箋，由未
    考取護理執照之護士林巧芬負責混合藥劑及執行注射，上訴人於施打後發生昏厥
    之情形，經被上訴人急救後再轉送高雄醫學院附設中和紀念醫院，上訴人其後並
    至台北榮民總醫院作身體檢查之事實，有熱河診所病歷表、高雄醫學院附設中和
    紀念醫院甲種診斷證明書、病歷表、行政院國軍退除役官兵輔導委員會台北榮民
    總醫院門診診斷證明書各一份附卷可證，且為兩造所不爭執，堪信為真實。而上
    訴人主張被上訴人選任未領有護理證書之護士執行注射業務，致不能於上訴人身
    體發生不適時正確判斷應停止注射行為，顯有過失，惟為被上訴人所否認，並以
    前揭情詞置辯，是本件之爭點厥在：
（一）被上訴人之醫療行為是否有過失？
（二）受僱人林巧芬執行業務之行為是否有過失？
（三）被上訴人是否應依消費者保護法負無過失賠償責任？
四、經查：
（一）被上訴人之醫療行為是否有過失：
    (1)按侵權行為所發生之損害賠償請求權，以有故意或過失不法侵害他人之權利為
      其成立要件，此觀民法第一百八十四條之規定自明。若其行為並無故意或過失
      ，則無令負侵權行為損害賠償責任之可言。而所謂過失，係指行為人雖非故意
      ，但按其情節，應注意、能注意而不注意，或對於侵權行為之事實，雖預見其
      發生，而確信其不發生者而言。
    (2)被上訴人實施診療及急救過程中是否有疏失之處：
      原審就本件醫療行為囑託行政院衛生署醫事審議委員會鑑定結果，認為「一
        、病患臨床表徵是昏厥（Syncope），其原因甚多，依據所附之病歷及心電
        圖其結果，研判確實原因有些困難，惟按所附三張心電圖（熱河診所一張、
        高醫急診二張），皆為竇性心律，除非特異之ＳＴ及Ｔ波變化外正常，及心
        肌酵素（1月31日12：47   Suger   236mg%  ,  CK-MB   9.4   u/l,  CPK
        125U/L;15:10 CPK 118U/L,CK-MB 8.9u/l）的檢查也在正常範圍內，可判斷
        並無急性心肌梗塞及嚴重心肌損傷之證據。二、病患在使用多種靜脈藥物中
        ，最可能引起昏厥過敏反應之藥物為Lybrile（Aspirin），惟此藥於先前已
        注射過多次，且病歷中並無記載病患有任何不適，又病患當日（1月31日）
        發生休克反應時，嘴唇並無發紺及血壓並無明顯之下降，則此種因藥物過敏
        導致之「休克反應」，應可排除，所給予之藥物，不會引發嚴重心律不整。
        三、倘若病患在注射藥物時，因緊張、疼痛，可能導致暫時性噁心、臉蒼白
        、出汗及休克，此即為「血管迷走神經反應 (Vasovqal reaction)」，病患
        經平躺休息後，則症狀消。從病患發生不適之反應到狀況恢復甚快，及無明
        顯心臟病史與異常等來推測，本案因血管迷走神經反應造成昏厥之可能性是
        相當高的。五、綜上所述，熱河診所於乙○○就診時至轉診間之處置，並未
        發現有疏失之處」等情，此有行政院衛生署八十九年五月十二日衛署醫字第
        八九○一四○八九號函附編號八九○○四號醫事審議委員會鑑定意見書一件
        附卷可稽；復經本院囑託財團法人長庚紀念醫院高雄分院鑑定結果，認為：
        「該病患當日所使用藥物，最可能引發昏厥過敏反應之藥物為Lybrile（
        Aspirin），但此藥於病歷記載在八十六年六月二十日至八十六年十二月十
        九日間曾注射過多次，其間並無不適，且所注射的藥物不會發生嚴重之心律
        不整。倘若病患在注射藥物，因緊張，疼痛，可能導致短暫性胸悶，噁心，
        流汗，臉色蒼白休克，昏厥即所謂血管迷走神經反應（Vasovagal reaction
        ），病患經平躺休息後，其症狀消失，從本案病患發生不適之反應到恢復意
        識之時間之快，及病歷中並無記載病患過去有明顯心臟疾病史與其他異常來
        推測，本案因迷走神經反應造成昏厥之可能性是相當高的。本案發生之狀況
        為暈厥（Syncope），其原因甚多，依據所附之病歷及心電圖結果，研判暈
        厥因何原因造成確實有困難，惟所附之心電圖報告（熱河診所及高醫急診）
        及高醫急診心肌酵素檢查（12：47  CK-MB  9、4u/L, CPK 125u/L  15：10
        CK-MB 8.9u/L  CPK 118u/L）可判斷並無急性心肌梗塞，心律不整及嚴重心
        臟損傷之證據。耳黴菌是因耳道黴菌感染，致病原因為細菌感染及個人衛生
        有關，可判斷與當天之治療無關。病人病歷之記載中，熱河診所當病人發生
        暈厥時有進行急救及轉送之行為，綜上所述，並未發現熱河診所在處理上述
        個案之醫療行為有疏失之處」等情，此有財團法人長庚紀念醫院高雄分院八
        九長庚院高字第二九三三號鑑定報告書一份在卷足參。再據財團法人長庚紀
        念醫院高雄分院鑑定人周騰達鑑定稱：本件被上訴人開給之處方藥劑僅有阿
        斯匹靈可能引起過敏反應，其餘藥劑均不會引起過反應，再依上訴人以前在
        該診所已經注射過阿斯匹靈但未發生過敏反應之紀錄，及被上訴人開給之處
        方另有抗過敏之類固醇，如因過敏反應引起之休克，上訴人不可能僅平躺在
        床上症狀就能消失，故本件上訴人發生之休克不可能是過敏反應，應係因上
        訴人自己因緊張或疼痛而引起之血管迷走神經反應，縱使上訴人係因阿斯匹
        靈引起之過敏休克反應，惟被上訴人係開立上訴人以前已使用過之阿斯匹靈
        ，及加上抗過敏之類固醇藥劑，足認被上訴人已盡注意之義務，而血管迷走
        神經反應除非在昏厥時造成碰撞性外傷外，對身體不會產生後遺症，致於是
        否會造成上訴人精神上之損害，我無法判斷，而上訴人其後有慢性頭痛，亦
        很難判斷是因此次昏厥所引起等語，據上各情，足證被上訴人對上訴人之醫
        療行為確實已盡善良管理人之注意義務，況亦無證據證明上訴人有何損害之
        發生，上訴人主張因被上訴人之過失侵害其權利，即屬乏據。
      至本件上訴人主張被上訴人於事故發生後拖延救治，且未作心電圖檢查，其
        醫療行為顯有過失云云。而證人即陪同上訴人至熱河診所就醫之林憲敏雖到
        庭證稱：在急救的過程中，沒有看到上訴人作心電圖的檢查，上訴人休克甦
        醒後，是渠要求被上訴人將上訴人轉送大醫院，護士才肯叫救護車等語，惟
        據被上訴人僱用之護士林巧芬到庭證稱：被上訴人於上訴人昏迷時立刻做急
        救措施，為上訴人量血壓、打點滴、作心電圖檢查等語，且經本院向中央健
        康保險局高屏分局函查結果，上訴人於八十七年一月三十一日至被上訴人診
        所就診時，確有申請心電圖檢查之費用等情，此有該局八十九年八月十五日
        健保高費一字第八九○○七四四七號函一份在卷可憑。堪認證人林憲敏所言
        與事實不符，被上訴人抗辯其有為上訴人做心電圖檢查等語，應屬實在。況
        且行政院衛生署醫事審議委員會及財團法人長庚紀念醫院高雄分院上開鑑定
        書均認為被上訴人急救過程並未有何疏失之處，則上訴人此部分之主張，自
        非可採。
（二）受僱人林巧芬執行注射業務之行為是否有過失：
    (1)按民法第一百八十八條所定僱用人之連帶負賠償責任，以受僱人因執行職務不
      法侵害他人之權利為限，始有其適用。即受僱人執行職務之行為成立侵權行為
      ，乃僱用人應連帶負責之前提要件；若受僱人之行為無故意或過失，則無從令
      受僱人負侵權行為責任，是僱用人亦無連帶負賠償責任之可言。
    (2)上訴人主張受僱人林巧芬未考取護理人員證書，欠缺專業，以致無法正確判斷
      上訴人之身體狀況，而於注射過程中對上訴人身體不適之反應未為注意，竟仍
      繼續將四劑藥劑注射完畢，致上訴人因此昏厥及心跳停止，受僱人林巧芬對此
      難謂無過失云云。然查被上訴人僱用林巧芬為護校畢業，從事護理工作已逾兩
      年等情，業據被上訴人提出上訴人不爭執其形式上真正之臺灣省屏東縣私立明
      德高級中學八二德中畢字第一○四號畢業證書一紙為證。又據鑑定人周騰達鑑
      定稱：本件注射人員（指林巧芬）雖然沒有護士執照，但她是護士學校畢業，
      且從事護理工作多年，憑她的學、經歷，我認為她應有能力判斷何時該停止注
      射或繼續注射等情，此有鑑定筆錄一份在卷可稽。足見上訴人雖僱用未領有護
      理人員證書之受僱人林巧芬執行注射業務，然尚不得遽以認定受僱人林巧芬執
      行業務有過失。
    (3)又證人林憲敏雖於本院審理時到庭證稱：渠於八十七年一月三十一日與上訴人
      一同前往就醫，護士小姐打針時，渠陪同上訴人在注射室裡，第一針打到一半
      時，上訴人已向護士表示不舒服，要求停止注射，護士小姐卻仍繼續注射，注
      射第二針中途，上訴人受不了，護士才停止注射云云，核與上訴人於起訴狀主
      張護士林巧芬於上訴人反應身體不適後仍繼續將四劑針劑打完等情顯不相符，
      惟上訴人復引用證人林憲敏之證言，足見上訴人之主張前後矛盾，殊無可取。
      至被上訴人抗辯上訴人注射四劑藥劑完畢，至候診室休息時才發生休克等語，
      核與護士林巧芬證述：林憲敏沒有隨上訴人進入注射室，第三針快打完時，上
      訴人表示身體有點癢，並要求放慢速度，我便放慢速度、觀察身體變化，我將
      四針施打完畢，就請上訴人到候診室休息觀察，之後上訴人才發生昏迷等語相
      符，堪信屬實。參諸上訴人聲請本院囑託長庚醫院高雄分院鑑定結果，認為「
      若病患在注射過程中發生過敏反應，是應該停止注射，若繼續注射可發生休克
      反應」、「本案因迷走神經反應造成昏厥之可能性是相當高的，本案發生之狀
      況為暈厥」，此有財團法人長庚紀念醫院高雄分院八九長庚院高字第二九三三
      號鑑定報告書一件附卷可稽。再觀諸鑑定人周騰達鑑定稱：本件發生的休克，
      比較不可能是過敏反應的休克，如果是過敏反應，不可能病人躺在床上病狀就
      能消失，所以我判斷比較傾向是迷走神經反應等語。綜上所述，可知於注射過
      程中若病患產生過敏反應，注射人員不停止注射，其處置即屬不當，惟受僱人
      林巧芬注射時，上訴人既無過敏反應發生，而係發生血管迷走神經反應，受僱
      人林巧芬於上訴人反應身體有異狀時隨即放慢速度、觀察上訴人身體變化，於
      注射四劑藥劑完畢後，請上訴人至候診室休息觀察等措置，應為適當。受僱人
      林巧芬既對於上訴人已盡善良管理人之注意義務，則無侵權行為責任之可言，
      僱用人即被上訴人依前揭說明自亦無庸負連帶賠償責任，上訴人主張依據民法
      第一百八十八條第一項規定請求賠償，洵屬無據。
（三）被上訴人應否依消費者保護法負無過失責任？
    (1)按「從事設計、生產、製造商品或提供服務之企業經營者應確保其提供之商品
      或服務，無安全或衛生上之危險。企業經營者違反前二項規定，致生損害於消
      費者或第三人時，應負連帶賠償責任。但企業經營者能證明其無過失者，法院
      得減輕其賠償責任。」消費者保護法第七條第一項、第三項分別定有明文，是
      依上開規定，企業經營者應負無過失責任。而醫療行為是否有消費者保護法之
      適用，本有疑義；縱認醫療行為有無過失責任之適用，然上訴人若執此向被上
      訴人請求損害賠償，仍必須符合下列三個要件：證明受到損害；證明造成
      損害之服務具有危險；證明損害的發生與服務之危險之間，具有相當之因果
      關係。是依上開規定，請求被上訴人損害賠償，應證明被上訴人之行為與損害
      之間，有相當因果關係，至為灼然。又所謂相當因果關係，係指無此行為，雖
      必不生此損害，有此行為，通常即足生此損害，是為有因果關係，而如無此行
      為，必不生此損害，有此行為，通常亦不生此損害，自無因果關係之情形（最
      高法院八十七年台上字第七八號判決參照）。
    (2)本件上訴人主張縱被上訴人之醫療行為無疏失，惟上訴人已發生休克之損害，
      依消費者保護法第七條第一項、第三項無過失責任之規定，被上訴人仍應負賠
      償責任云云。經查，本件依據行政院衛生署醫事審議委員會鑑定書及財團法人
      長庚紀念醫院高雄分院鑑定報告書均認為上訴人發生暈厥，係因血管迷走神經
      反應造成之可能性相當高。另鑑定人周騰達亦鑑定稱：過敏反應及迷走神經反
      應在臨床上的症狀完全不同，過敏反應比較可能會發生血壓下降、呼吸困難；
      迷走神經反應有昏眩、冒汗的症狀，本件上訴人發生的暈厥（即昏厥Syncope
      ），比較不可能是過敏反應的休克，如果是過敏反應，不可能病人躺在床上病
      狀就能消失，所以我判斷比較傾向是緊張與痛覺造成之血管迷走神經反應，如
      果注射不當或藥劑含刺激性，亦有可能造成血管疼痛，導致病人發生血管迷走
      神經有反應，本件注射人員雖然沒有護士執照，但她是護士學校畢業，且從事
      護理工作多年，憑她的學經歷，應有能力判斷何時該停止注射或繼續注射，故
      無法判斷病人發生血管迷走神經反應是因注射人員注射不當而引起」等語，是
      則本件無法證明被上訴人或受僱人林巧芬之行為確為導致上訴人發生昏厥之原
      因；亦即上訴人發生昏厥與被上訴人或受僱人林巧芬之行為間，無法認定具有
      相當因果關係，則上訴人依據消費者保護法請求被上訴人負無過失之賠償責任
      ，自嫌無據。
五、綜上所述，本件上訴人主張被上訴人及受僱人林巧芬之行為有疏失，縱無過失，
    被上訴人依消費者保護法亦應負無過失責任云云，為不足採；被上訴人否認其有
    過失，抗辯上訴人之昏厥與其及受僱人之行為無關等語，堪以採信。是上訴人基
    於民法第一百八十四條第一項前段、第一百八十八條第一項、第一百九十五條第
    一項及消費者保護法第七條第一項、第三項之法律關係訴請被告給付精神慰撫金
    五十萬元及自起訴狀繕本送達之翌日起至清償日止之利息，即屬無據，為無理由
    ，不應准許。原審為上訴人敗訴之判決，並無不合。上訴意旨指摘原判決不當，
    求予廢棄改判，為無理由，應予駁回。
六、據上論結，本件上訴為無理由，依民事訴訟法第四百三十六條之一第三項、第四
    百四十九條第一項、第七十八條，判決如主文。
中      華      民      國    八十九    年    十二    月      五        日
                                  臺灣高雄地方法院民事第二庭
~B審判長法官  謝靜雯
~B法      官  朱玲瑤
~B法      官  張桂美
右為正本係照原本作成。
本判決不得上訴。
中      華      民      國    八十九    年    十二    月      五        日
~B法院書記官  楊銘仁


司法院資訊處製作；財團法人民間司法改革基金會備份。
